臺灣臺南地方法院民事判決
109年度訴字第1981號
原      告  楊鎧瑋  
訴訟代理人  葉健鑫  
被      告  林明珠  
            温金諒    住○○市○○區○○里○○○路○段            
             000號五樓之0

上  一  人                      
訴訟代理人  楊淑惠  
上列當事人間請求分割共有物事件，經本院於民國110年5月6日
言詞辯論終結，判決如下：
    主  文
兩造共有坐落臺南市○○區○○○段000地號、面積4,115平方公尺土
地，及同段522-5地號、面積106平方公尺土地，及同段522-6地
號、面積4,897平方公尺土地合併分割為：如附圖即臺南市麻豆
地政事務所複丈日期民國110年2月19日土地複丈成果圖所示編號
甲部分、面積2,280平方公尺土地分歸被告林明珠取得；編號乙
部分、面積2,279平方公尺土地分歸原告楊鎧瑋取得；編號丙部
分、面積4,559平方公尺土地分歸被告温金諒取得。
訴訟費用新臺幣21,129元由兩造依附表所示應有部分比例負擔。
    事實及理由
一、原告起訴主張：坐落臺南市○○區○○○段000地號、面積4,115
    平方公尺土地，及同段522-5地號、面積106平方公尺土地，
    及同段522-6地號、面積4,897平方公尺土地共3筆（下合稱
    系爭土地）為兩造共有，應有部分如附表所示。被告林明珠
    、温金諒分別在系爭土地上種植果樹，兩造並無不分割之協
    議，亦無因物之使用目的不能分割之情形，因兩造無法達成
    分割協議，爰依民法第823條第1項、第824條第2、5項之規
    定，訴請判決合併分割，併依臺南市麻豆地政事務所複丈日
    期110年2月19日土地複丈成果圖（下稱附圖）所示編甲部分
    、面積2,280平方公尺土地分歸被告林明珠取得；編號乙部
    分、面積2,279平方公尺土地分歸原告取得；編號丙部分、
    面積4,559平方公尺土地分歸被告温金諒取得等語。並聲明
    ：如主文第1項所示。
二、被告方面：
  ㈠被告林明珠則以：被告林明珠自祖父以來在系爭土地現使用
    位置耕種長達三代之久，應有部分之土地面積達4分多，但
    被告之祖父、父親不識字，於交換土地時被騙而未辦理交換
    登記，致所有權登記權利範圍僅有4分之1，系爭土地分割方
    式應按被告祖父以來三代耕種之現使用位置即522地號土地
    、522-6地號土地全部分配予被告林明珠，且應將現有道路
    另外分割出來由兩造共有，以待日後政府徵收，依原告主張
    之附圖分割方案，被告林明珠之祖公產遭其他共有人奪取，
    面積短少甚多，且分配予被告林明珠之編號甲部分有道路穿
    越其上，不能為土地利用，實有不公等語置辯。
  ㈡被告温金諒則以：對於如附圖所示分割方案沒有意見等語。
三、本院判斷之理由：
  ㈠按各共有人，除法令另有規定外，得隨時請求分割共有物，
    但因物之使用目的不能分割或契約訂有不分割之期限者，不
    在此限；共有物之分割，依共有人協議之方法行之；分割之
    方法不能協議決定，或於協議決定後因消滅時效完成經共有
    人拒絕履行者，法院得因任何共有人之請求，命為以原物分
    配於各共有人；共有人相同之數不動產，除法令另有規定外
    ，共有人得請求合併分割，民法第823條第1項、第824條第1
    項、第2項第1款前段、第5項分別定有明文。系爭土地為兩
    造共有，共有人及應有部分均相同之數不動產，地目為旱，
    使用分區為一般農業區，使用地類別為農牧用地，此有土地
    建物查詢資料附卷可查（見本院卷第19-21頁)。系爭土地依
    其使用目的並無不能分割之情形，兩造亦未定有不分割之約
    定，惟兩造間無法以協議分割之方式分割系爭土地，揆諸前
    開規定，原告訴請裁判合併分割系爭土地，自屬有據。又系
    爭土地屬農業發展條例第3條第11款所規定之耕地，於89年1
    月4日前共有人數為3人，原告及被告温金諒於89年1月4日前
    已成立共有關係，被告林明珠於102年11月27日繼承取得，
    依農業發展條例第16條之規定，系爭土地辦理得分割為3筆
    ，且不受每宗耕地面積應為0.25公頃以上之限制等情，已據
    臺南市麻豆地政事務所109年12月17日所測量字第109011524
    6號函覆明確在卷（見本院卷第81-82頁），是以，系爭土地
    合併分割後僅得分割為3筆，且每筆不受每宗耕地面積應為0
    .25公頃以上之限制，先予敘明。  
  ㈡再按分割共有物，以消滅共有關係為目的，法院裁判分割共
    有土地時，除因該土地內部分土地之使用目的不能分割（如
    為道路）或部分共有人仍願維持其共有關係，應就該部分土
    地不予分割或准該部分共有人成立新共有關係外，應將土地
    分配於各共有人單獨所有；法院定共有物分割之方法，固可
    由法院自由裁量，惟仍應斟酌共有人之意願、利害關係及分
    得部分所得利用之價值，定一適當公平之方法以為分割；即
    除公平原則外，亦應依共有物之性質，斟酌其分割後之經濟
    效用，而為適當之分配（最高法院92年度台上字第1534號、
    89年度台上字第724號、81年度台上字第16號判決意旨參照
    ）。因此，法院為裁判分割前，應顧及公平、當事人之聲明
    、應有部分之比例與實際是否相當、共有物之客觀情狀、性
    質、價格與經濟價值、共有利益、各共有人之主觀因素與使
    用現狀、利害關係等因素而為綜合判斷。經查：
  ⑴系爭土地呈南北長條形，其中522地號土地及522-5地號土地
    之東側部分土地現作為台184線道路使用，被告林明珠現使
    用522地號土地及522-5地號土地，目前地上長有雜草；522-
    6地號土地北段現況部分已整地及搭建鐵管支架、部分長雜
    草，南段則由被告温金諒使用，其上有種植果樹等情，業經
    本院到場勘驗屬實，製有勘驗測量筆錄、現場簡圖及照片在
    卷可參（見本院卷第153-185頁)。原告主張如附圖所示之分
    割方案，編號甲部分、面積2,280平方公尺土地分歸被告林
    明珠取得；編號乙部分、面積2,279平方公尺土地分歸原告
    取得；編號丙部分、面積4,559平方公尺土地分歸被告温金
    諒取得，係依據原告與被告陳明珠、温金諒長期使用之大致
    位置而為分配，合於目前使用現況，且分割後東側均臨台18
    4線，交通甚為方便，出入無礙，各人分得之土地完整，本
    院基於土地整體利用、價值最大化之原則，並兼衡系爭土地
    之地形、面積、兩造應有部分比例、目前使用情形、分割後
    經濟效益與其等各自之意願，認以如附圖所示之方案合併分
    割，各共有人分得部分土地完整，符合系爭土地分割後之整
    體效益及共有人全體之利益，應屬妥適公允之分割方法。
　⑵被告林明珠雖抗辯系爭土地合併分割後，522地號土地、522-
    5地號土地全部應分配予其所有，始符合其祖先三代以來使
    用之位置乙節，然法院裁判分割共有物，性質上為共有人間
    應有部分之交換，自屬處分行為，以處分權之存在為前提，
    而有處分權之共有人及其應有部分，即以土地及建物登記簿
    上所記載者為準，是法院應依土地登記簿上記載各共有人之
    應有部分裁判分割共有物。本件被告林明珠目前雖實際使用
    522地號土地及522-5地號土地，合計面積為4,221平方公尺
    ，已逾系爭土地合併分割後其所應分配之面積2,280平方公
    尺，被告林明珠並未舉證證明其就系爭土地之權利範圍有何
    登記錯誤並經更正之事實，在未依法辦理更正前，自應依土
    地登記簿所載之權利內容為準，而不得自行擴張其權利範圍
    ，被告林明珠上開抗辯，當無可採。
　⑶被告林明珠復抗辯依附圖所示分割方案，其分配之編號甲部
    分有道路通行其上，顯然不利於被告林明珠，應將系爭土地
    上之道路另分割為一筆，並由兩造保持共有，以待日後政府
    徵收云云，惟查，系爭土地僅得合併分割3筆，已如上述，
    如就系爭土地上之現有道路另外分割為1筆，由兩造保持共
    有，已違反農業發展條例第16條之規定，自不可採。又如附
    圖所示之橘色虛線為現有道路位置，橘色區塊為位於系爭土
    地之道路位置，合計面積為2,537平方公尺，足見兩造分割
    後各自分配之土地，其上均有現有道路通行其上，致分割後
    每人實際可使用之面積均受限於道路通過而減少，然將來主
    管機關辦理道路用地徵收時，兩造可依其分得土地上之現有
    道路按法定程序受領補償，堪認如附圖所示之分割方案，並
    無對於被告林明珠明顯不利之情事。　　
四、綜上所述，系爭土地依其使用目的並非不能分割，共有人間
    亦無不能分割之約定，然迄今未能協議分割，原告本於共有
    人之地位，提起本件訴訟訴請裁判分割，即屬正當。本院審
    酌兩造應有部分比例、地理環境、經濟效益及意願等一切情
    狀後，認依如附圖所示之方案原物合併分割，符合土地分割
    之經濟效用及共有人全體之利益，堪屬適當、公允之分割方
    案，爰判決如主文第1項所示。
五、末按因共有物分割之事件涉訟，由敗訴當事人負擔訴訟費用
    顯失公平者，法院得酌量情形，命勝訴之當事人負擔其一部
    ，民事訴訟法第80條之1定有明文。查本件訴訟費用為21,12
    9元（即第一審裁判費17,929元、測量費3,200元），系爭土
    地雖因兩造無法達成分割協議，原告因而提起訴訟，然系爭
    土地分割方法係本院考量全體共有人利益，認以如主文第1
    項所示之分割方案予以分割，應屬適當，可見兩造均同受其
    利，若全由被告負擔訴訟費用則顯失公平，爰依前揭規定，
    就訴訟費用命由兩造依主文第2項所示比例負擔。
六、據上論結，原告之訴有理由，判決如主文。
中　　華　　民　　國　  110　　年　　5　　月　　31　　日
                  民事第五庭    法  官　張桂美
以上正本證明與原本無異。
如不服本判決，應於判決送達後20日內，向本院提出上訴狀並表
明上訴理由，如於本判決宣示後送達前提起上訴者，應於判決送
達後20日內補提上訴理由書（須附繕本）。
如委任律師提起上訴者，應一併繳納上訴審裁判費。
中　　華　　民　　國　　110 　 年　　5　　月　　31　　日
                                書記官  蘇冠杰
附表： ㈠臺南市○○區○○○段000地號、面積4,115平方公尺土地 ㈡臺南市○○區○○○段00000地號、面積106平方公尺土地 ㈢臺南市○○區○○○段00000地號、面積4,897平方公尺土地   編號 共有人 權利範圍(即應負擔之訴訟費用比例) 1 楊鎧瑋 4分之1 2 温金諒 2分之1 3 林明珠 4分之1